【裁判字號】    89,自,1065
【裁判日期】    900820
【裁判案由】    詐欺
【裁判全文】
臺灣臺北地方法院刑事判決                        八十九年度自字第一六五號
    自  訴  人  丁○○
    代  理  人  陳紹淓律師
    被      告  乙○○
    選任辯護人  楊揚律師
右列被告因詐欺案件，經自訴人提起自訴，本院判決如左：
    主  文
乙○○無罪。
    理  由
一、自訴意旨如附件自訴狀所載。
二、自訴人丁○○認被告乙○○涉犯詐欺罪嫌，係以被告於民國八十三年四月間向其
    佯稱與朋友合夥在嘉義購地擬建屋出售，預料利潤豐厚，邀集自訴人居於隱名合
    夥人地位投資新臺幣（下同）二千萬元，一但出售房屋與其他合夥人結算完畢，
    將即與自訴人會算，給付本金加上利潤等語。自訴人即從八十三年間起至八十五
    年四月間止，陸續匯款或交付被告共一千九百五十萬元。詎八十六年上開建屋工
    程完工後，自訴人迭次要求被告辦理會算，被告均藉詞房屋未出售完畢，合夥人
    未結算而敷衍自訴人。被告復於八十八年八月十八日另行起意，向自訴人佯稱近
    期可辦理結算，因臨時須款應急，手頭不便，請借款七十萬元，待會算時一併返
    還等語，使自訴人再次陷於錯誤借予被告面額三十八萬及三十二萬支票各一紙，
    經被告提示兌現，並提出買賣契約書、臺北銀行入戶電匯回條、彰化商業銀行送
    款簿存根、建物及土地異動索引、支票影本等件，資為論據。訊據被告堅決否認
    有何自訴人所指之詐欺犯行，辯稱：其邀集自訴人投資中興建設股份有限公司（
    下稱中興建設）嘉義建設案時，房地產景氣不錯，當初跟自訴人說此建設案資金
    共二億四千萬，其中現金投資一億二千萬，其餘一億二千萬向銀行貸款融資，約
    定自訴人投資一股一千二百萬元，並按投資比例分配利潤，並不曾約定不論盈虧
    兩年後由被告依自訴人原投資金額按銀行利率計付利息予自訴人，後來景氣不好
    資金不足，自訴人有增資到一千九百五十萬。八十七年年底結算，房屋共五十五
    戶賣了二十二戶，剩下三十三戶由股東按出資比例分配，按此比例計算自訴人可
    分配到三戶房屋，但需負擔一億二千萬貸款的百分之十即一千二百萬元貸款之清
    償。有跟自訴人說要分房屋給他，請她看好就可過戶，自訴人也帶弟弟去嘉義看
    房子多次，但因自訴人一直說只要現金不要房屋，而事實上每個股東都只分到房
    屋及貸款，故無法談下去。八十三年四月間同時伊還向自訴人借六百萬，每三個
    月見面還她利息，到八十九年六月已全部還清，八十八年八月十八日向自訴人借
    七十萬時，有明白跟她說要週轉應急用，並無詐欺之犯意等語。
三、按犯罪事實應依證據認定之，無證據不得推定其犯罪事實；又不能證明被告犯罪
    者，應諭知無罪之判決，刑事訴訟法第一百五十四條、第三百零一條第一項分別
    定有明文。次按事實之認定，應憑證據，如未能發現相當證據，或證據不足以證
    明，自不能以推測或擬制之方法，為裁判基礎（最高法院四十年台上字第八六號
    判例參照）。又刑法第三百三十九條第一項詐欺罪之成立，以意圖為自己或第三
    人不法之所有，以詐術使人將本人或第三人之物交付為要件，若行為人所用方法
    ，不能認為詐術，亦不致使人陷於錯誤，則不得遽以該罪相繩（最高法院四十六
    年台上字第二六Ｏ號判例）。至於債務人於債之關係成立後，如有未依債之本旨
    履行民事債務之情形，在一般社會經驗上可能之原因甚多，縱令是出於惡意不為
    履行，苟無足以證明其在債之關係發生時，自始即具有不法所有意圖之積極證據
    ，亦僅能令負民事債務不履行之責任，依刑事訴訟法第一百五十四條之規定，尚
    不得據此債信違反之客觀事態，而推定債務人原有詐欺取財或詐欺得利之犯意。
四、經查：
  (一)被告與證人戊○○、甲○○合資成立中興建設，被告、楊堯坤（戊○○之子）、
    楊堯陞（戊○○之子）及林玉美（甲○○之妻）並於八十三年四月十一日購買嘉
    義市○○段八五三之三、八五三之八、八六二、八六二之一、八六二之四、八五
    三之七及八六二之二號等七筆土地，以中興建設名義集資興建房屋出售，並邀集
    自訴人為隱名合夥人，投資該建設案現金出資百分之十，嗣陸續增資合計達一千
    九百五十萬元之事實，業據自訴人陳明在卷，且為被告所是認，核與證人即中興
    建設股東甲○○、戊○○於本院調查時到庭結證情節大致相符，復有中興建設公
    司登記卷宗一冊、買賣契約書影本一件、臺北銀行入戶電匯回條影本四紙、彰化
    商業銀行送款簿存根影本三紙、支票影本二紙（付款人為臺北銀行東門分行、發
    票日八十五年一月二十五日、面額十九萬三千六百元及付款人為土地銀行、發票
    日八十五年一月三十日、面額八十萬六千四百元）等件在卷足憑。足見被告確實
    與朋友合夥在嘉義集資購地建屋出售，自訴人亦投資上開金額於該建設案無訛。
  (二)次查，證人即中興建設股東甲○○於本院調查時到庭結證稱：當初公司興建此建
    設案時向銀行貸款共一億九千多萬元，興建五十五戶，出售二十二戶，剩餘三十
    三戶，賣二十二戶的錢沒有分配給股東，都用在還銀行貸款，還到剩下一億。股
    東分配餘屋時需看分配到房屋之戶數，負擔各戶房屋之貸款，當時伊分到三、四
    千萬的貸款負擔。八十三年剛開始嘉義房地產景氣不錯，所以土地價位高，從而
    建設公司付出之成本也高，到八十五年房地產走下坡，公司利潤沒有以前高，還
    要負擔營建貸款之利息，因此結算時虧本，沒有利潤，股東分配到的房屋平均每
    戶要負擔五、六百萬之貸款等語；又證人即中興建設股東戊○○於本院調查時亦
    到庭結證稱：上開建設案之房屋約於八十七年間完工，當時連貸款利息都付不出
    去，公司於八十八年結束時虧損，所以沒分配到利潤。當時房屋共建五十幾戶，
    分到房子的人還需負擔各戶房屋貸款等語。又上開建設案之土地於八十三年五月
    三十日向國泰信託投資股份有限公司設定本金最高限額抵押權一億四千四百萬元
    ，嗣於八十四年三月七日復向慶豐商業銀行股份有限公司設定本金最高限額抵押
    權八千二百八十萬元，合計以上開土地向銀行貸款總額最高可達二億二六百八十
    萬元；上開土地地上建物亦已向玉山商業銀行股份有限公司設定抵押權等情，復
    有嘉義市地政事務所九十年五月八日九十嘉市地一字第三九三二號函附土地登記
    簿影本、土地登記謄本、地上建物登記簿謄本等件在卷可按，從而被告辯稱該建
    設案共向銀行貸款一億餘元，八十七年房屋建好後結算時虧損，股東都只分配到
    房屋還需負擔各戶房屋貸款，沒有人分到現金等語，並非虛詞。
  (三)第查，自訴人先於自訴狀中指稱：被告佯稱一但出售房屋與其他合夥人結算完畢
    ，將即與自訴人會算，給付本金加上利潤等語；嗣於本院調查時陳稱：被告說不
    論盈虧，兩年到兩年半後，如果有利潤，就以出資比例分配給伊利潤，如果他分
    配到房屋，房子由他自己吸收，要依其投資之一千九百多萬按銀行貸款利息計算
    ，將本金及利息一次給伊等語，兩相比照，自訴人關於與被告就利潤分配之約定
    所為指訴，前後已有不同，是否可信，即非無疑。況且此情為被告所否認，自訴
    人復未舉證以實其說，而證人即自訴人之夫丙○○於本院調查時雖到庭證稱：自
    訴人跟伊說，此筆投資如果賺錢就依照投資金額比例分紅，如果不賺錢，會將投
    資金額加上銀行利息返還；自訴人與被告投資之事，其在八十九年七月二十六日
    與被告見面前一個月才知道，實際情況是自訴人與被告談，其並不清楚等語，是
    證人丙○○對於自訴人上開投資事宜，並未參與，亦不知情，且關於投資之相關
    情節均係聽聞自訴人口述而來，自不足以證明被告與自訴人間確有如自訴人所指
    稱之上開約定。從而，自訴人指稱被告應允依其投資之一千九百多萬按銀行貸款
    利息計算，將本金及利息一次給伊云云，不足採信。
  (四)再查，被告於本院審理時供稱其八十七或八十八年中，將分配到房屋之明細與公
    司認定之價格所作成的表格給自訴人看過，之前她弟弟也到嘉義看過房子二、三
    次等語，此為自訴人於本院審理時所是認，自訴人並稱其弟弟到嘉義看過房子三
    次，但因價格太貴，沒有成交等語，足見被告於八十七年年中其與公司股東結算
    完成時，或於八十八年中興建設結束營運時，已將與股東結算結果告知自訴人，
    自訴人之弟且已到嘉義看過建設案成屋三次，並無自訴人所稱未將結算結果告知
    之情事。由以上說明足徵，被告辯稱其與朋友集資在嘉義興建房屋出售，該建設
    案因景氣不佳，結算時並無利潤，所有投資之股東均僅分配到附有鉅額貸款之房
    屋，並無現金利潤，被告與中興建設股東結算後，亦已將結算結果即股東分配餘
    屋之情形告知自訴人等情非虛，足見被告於邀集自訴人投資之始，並無施用詐術
    ，自訴人投資上開建設案交付資金予被告時，亦無陷於錯誤之情形，自與刑法上
    詐欺罪之構成要件有間。
  (五)末查，被告供稱其於八十八年八月十八日向自訴人借款七十萬元時，已明白告知
    係因要週轉應急之用，且雙方並未約定清償期限，亦未談及借款利息等語，此亦
    為自訴人所是認，則被告既已明白告知自訴人此筆借款係為週轉應急之用，雙方
    復未約定利息及清償期，足見自訴人係因被告急需用款而給予方便方式之貸款，
    從而被告於借款當時，即無施用詐術，自訴人貸與款項時亦未陷於錯誤，自與刑
    法上詐欺罪之構成要件不合，不能僅憑被告事後因經濟情況不佳無法清償借款，
    遽認被告於借款之始即為自己不法之所有而詐取財物之意圖。
五、綜上所述，依卷內所有客觀事證，至多僅能證明被告與自訴人間存有隱名合夥契
    約終止時隱名合夥出資返還之民事上爭執，及被告未返還欠款之事實，尚難單以
    被告單純未履行債務人義務之行為，逕認被告於邀集自訴人投資或借款之始即預
    有詐欺之故意，不能依此民事債務不履行之客觀事態，遽令其負詐欺罪責。此外
    復查無其他積極證據足資證明被告有自訴人所指之詐欺犯行，本件不能證明被告
    犯罪，揆諸前揭判例意旨及說明，自應諭知被告無罪之判決。自訴人若尚有未獲
    清償之情事，應另依民事訴訟程序救濟，附此說明。
據上論斷，應依刑事訴訟法第三百四十三條、第三百零一條第一項，判決如主文。
中    華    民    國      九十        年      八        月      二十    日
                                      臺灣臺北地方法院刑事第八庭
                                          法  官  張  筱  琪
右正本證明與原本無異。
如不服本判決，應於判決送達後十日內，向本院提出上訴狀。
                                          書記官  耿  鳳  君
中    華    民    國      九十        年      八      月       二十三   日


司法院資訊處製作；財團法人民間司法改革基金會備份。
